臺灣高等法院民事判決　　　　　　　　　　　　　　　九十三年度上字第三一四號
　　上　訴　人　乙○○
　　訴訟代理人　鍾添錦律師
　　被　上訴人　甲○○
　　訴訟代理人　李林盛律師
　　　　　　　　王彩又律師
　　　　　　　　許美麗律師
　　　　　　　　陳慶銘
當事人間請求土地所有權移轉登記事件，上訴人對於中華民國九十三年二月十三日臺
灣新竹地方法院九十三年度訴字第七五號第一審判決提起上訴，本院於九十三年六月
九日言詞辯論終結，並判決如下：
    主      文
上訴駁回。
第二審訴訟費用由上訴人負擔。
    事      實
一、被上訴人起訴主張：
    (一)兩造係兄弟關係，雙方於民國五十三年間，經由長輩見證析分家產。嗣於八十
      年八月十六日，上訴人卻提出繼承土地明細表影本，謂被上訴人多分得一○○
      ‧四一坪之土地，要求被上訴人返還。雙方旋於八十年八月十八日簽訂切結書
      ，切結分家當時所有土地分成二等分，各二分之一，並以地政事務所測量為準
      ，多分得土地之人應將多分得之土地歸還少分之人。而分家後，因被上訴人代
      償上訴人之債務，當時即約定上訴人應給被上訴人五厘六土地。後經會算結果
      ，發現被上訴人反少分土地一一○‧六五平方公尺。被上訴人多次要求上訴人
      依約履行，將多分得之土地分割返還予被上訴人。詎上訴人一再推拖，非但拒
      收被上訴人所寄發之存證信函，聲請調解委員會調解，上訴人亦拒不到場調解
      。迫不得已，被上訴人乃委請律師代為催告上訴人，請其於函到七日內，將應
      返還予被上訴人之一一○‧六五平方公尺之土地，選擇確定之地段地號與位置
      ，並分割後移轉登記及交付予被上訴人，經上訴人於九十一年十月二十三日收
      受，惟上訴人迄無返還之意。
    (二)兩造於八十年八月十八日所簽立之切結書，並未約定多分得土地之人，應將何
      地段地號內何處之土地歸還予少分之人，僅約定應將多分得之土地歸還他方，
      而兩造所分得之土地各有多筆，故本件係屬選擇之債。上訴人主張本件係種類
      之債，並引最高法院七十八年台上字第八九九號判決為據，惟最高法院前開案
      例與本件之情形並不相同，上訴人辯稱前開最高法院案例與本件完全相同云云
      ，並不足採。又兩造並未約定選擇權之歸屬，依民法第二百零八條前段之規定
      ，選擇權應屬債務人即上訴人。惟經被上訴人定相當期限催告上訴人行使選擇
      權，上訴人不於所定期限內行使，則依民法第二百十條第二項之規定，選擇權
      移轉於被上訴人。
    (三)被上訴人所選擇之土地，並非上訴人所建新竹市○○○街二二巷二一弄三一號
      房屋基地之法定空地與防火巷，依據上訴人所提出上開房屋之使用執照記載其
      建築面積為七二‧八六平方公尺，法定空地面積為四八‧五七平方公尺，而新
      竹市○○段第二三八地號土地（以下簡稱第二三八地號土地）面積為三三七平
      方公尺，扣除前開建築面積及法定空地面積，尚有二一五‧五七平方公尺之土
      地，本件被上訴人請求上訴人僅返還一一○平方公尺，並未妨礙上訴人法定空
      地及防火巷之設置。況且被上訴人取得系爭土地後，如欲興建房屋，自當依法
      無權利濫用之問題。為此被上訴人爰依兩造於八十年八月十八日所簽立之切結
      書，請求上訴人履行。
    (四)答辯聲明：上訴駁回。
二、上訴人則以：
    (一)八十年八月十八日兩造訂定切結書之時，兩造均已知悉應以土地現值換算應得
      地價後，多分土地者應返還少分之一方。雙方達成協議後，以土地現值換算結
      果，被上訴人除多分配五厘六外仍多分得許多土地。雙方協議訂定切結書，由
      上訴人之子陳文杰親自照抄謄寫之。被上訴人為免日後上訴人向其索回土地始
      主動持公告現值表以及土地分配面積計算表，雙方進行會算無誤後，作成切結
      書，嗣後雙方均認已公平分配完畢，故被上訴人主張其少分配一一○‧六五平
      方公尺，並無理由。
    (二)兩造間縱認應返還土地若干，其債務並未特定，亦未特定其種類，亦即返還土
      地即可，此與選擇之債不同，有最高法院七十八年台上字第八九九號判決可供
      參考，故本件既非選擇之債，被上訴人即無選擇權。
    (三)被上訴人請求分割之系爭二三八地號土地位置乃上訴人所建新竹市○○○街二
      二巷二一弄三一號房屋之基地法定空地及防火巷位置，被上訴人請求分割之系
      爭二三八地號土地位置，屬權利濫用。
    (四)退萬步言之，縱依被上訴人其所請求五厘六之土地之依據，應係五十三年或五
      十七年之契約，迄本件起訴時，均已罹十五年之消滅時效。上訴人自得主張時
      效之抗辯。
    (五)上訴聲明：1.原判決廢棄。2.被上訴人在第一審之訴駁回。
三、兩造不爭執之事實：
    被上訴人主張兩造為兄弟關係，雙方自其被繼承人陳賊之遺產中繼承新竹市○○
    段第二○六號土地共計九、五四九平方公尺，嗣後分割由被上訴人取得五、一八
    九平方公尺，上訴人取得四、三六○平方公尺。六十九年間因地籍重測，被上訴
    人所取得之土地減縮為五、一七六平方公尺，上訴人則取得四、三一一平方公尺
    。兩造偕同兩造之子陳榮元及陳文杰於八十年八月十八日書立切結書之事實，為
    兩造所不爭執，並有新竹市○○段二○六號土地之土地謄本及五十七年、五十八
    年兩造分割土地之土地登記申請案資料在卷可證，堪信為真實。
四、兩造爭執點之論述：
    本件被上訴人主張切結書是以面積計算兩造取得之土地，並約定被上訴人應多取
    得五厘六分之土地；上訴人抗辯系爭切結書是以公告現值為分配計算標準，上訴
    人並無多分得土地，且依切結書之真意約定兩造不得就分配家產一事再為爭執。
    故本件之爭執點厥為兩造所簽立之切結書內容真意為何，以及若被上訴人主張為
    真正，則本件是否屬選擇之債，茲敘述如下：
    (一)系爭切結書是否以面積或公告現值為分配計算標準？
      (1)系爭切結書之內容為「茲因：甲○○（甲方）、乙○○（乙方），二人土地
        分割原以分家當時所有土地分成二等份，其中甲方分二分之一，乙方也其分
        二分之一（甲乙雙方各半）。二方面（甲乙雙方）家長與其負擔其責任包含
        陳榮元、陳文杰二人。註：土地以地政事務所之測量為準，其所有費用應以
        土地多出坪數持有人負責，而且多出之土地應該歸還給持少另一方，雙方因
        充方配合，於合情合理之。因口說無憑，而立此切結書。再註：乙方給甲方
        五厘六分土地，作為甲方代還乙方債務之償還。此項土地轉移發生於甲乙雙
        方分家後。」（原審卷第十六頁）。依據上開切結書內容觀之，兩造約定平
        分家產，但究竟以何基準平分，並未以文字載明，故應斟酌切結書之內容及
        其他當時之客觀環境觀之。
      (2)查，前開切結書內容載有「‧‧‧，其所有費用應以土地多出坪數持有人負
        責，而且多出之土地應該歸還給持少另一方」，由前開文義可知土地坪數多
        出者負有返還給少的一方之義務，而並非分得土地價值高者負有返還給少的
        一方之義務。再者，分割土地家產雖有不同之基準，但以面積多寡作為分割
        基準，為最簡要亦為最普通之方式。次查，被上訴人之所以可多取得五厘六
        分之土地，係因為被上訴人代上訴人償還債務，如果兩造是以土地計算出公
        告現值金額分配，則被上訴人代替上訴人清償之債務部分，僅需將償還債務
        金額寫明即可，應不須將金額換算成土地面積五厘六分。末查，證人陳文杰
        為切結書之執筆人又陪同父親（即上訴人）就兩造土地分配之事進行協商，
        應無不知兩造協商進行經過之理，但證人陳文杰卻於原審審理時證稱，「我
        寫完切結書後不知道上開（指被上訴人提出之公告現值及土地計算表）的資
        料是什麼，開庭後，仔細看卷內資料，才知道原告當時提出之資料為何」（
        原審卷第三七五頁）云云。證人陳文杰於協商之時均在場，其卻證稱不知當
        時被上訴人提出之資料為何，已有違常情。而協商之時已不知被上訴人提出
        之資料為何，又何能在上訴人訴訟代理人於原法院提出公告現值表時即想起
        當時被上訴人提出的資料為公告現值表？證人陳文杰所證前後矛盾，無法採
        信。而上訴人訴訟代理人提出於原法院之答辯狀內均稱兩造係用公告現值計
        算分配家產，但上訴人本人卻陳稱「都沒有計算，但切結書寫好後說好不再
        相互追討」（原審卷第三八○頁），則訴訟代理人代上訴人所為之答辯，洵
        非可採。本院審酌前開事證，認系爭切結書中兩造約定分配家產之基準應以
        面積為計算基準，上訴人抗辯係以八十年間之公告現值為計算基準云云，並
        不足採。
    (二)系爭切結書之真意是否為兩造約定不得就分配家產一事再為爭執？
      (1)系爭切結書並未確定兩造誰應給付他方，而僅記載原則，即為多分土地之人
        應補給短少土地之人，且多分土地之人應負擔測量費用等文字，與上訴人抗
        辯：「都沒有計算，但切結書寫好後說好不再相互追討」云云，在文義上完
        全不同，上訴人如抗辯兩造之真意與切結書之文義不同，則應舉證證明之，
        但上訴人迄均未舉證以實其說，其抗辯委無可採。
      (2)反之，系爭切結書之文義與被上訴人及其子陳榮元所證稱，在上訴人家中由
        被上訴人要求寫切結書，上訴人才找證人陳文杰回來寫切結書，切結書是在
        計算之前所寫，寫完切結書，就照切結書履行，被上訴人就解釋給上訴人聽
        ，以十個銅板為比喻，多出的五厘六是一個銅板，所以被上訴人應該有六個
        ，上訴人有五個，被上訴人並未多分土地，解釋完被上訴人及證人陳榮元就
        離開等語相符（原審卷第三七七、三七八及三八二頁）。故上訴人抗辯系爭
        切結書約定兩造不得再就家產分配為爭執云云，並非可採。
    (三)如上所述，依據系爭切結書之約定，兩造所分得之家產平均後，取得較多者應
      將多得之土地歸還取得較少者，且上訴人應給被上訴人五厘六分土地作為被上
      訴人代還上訴人債務之償還。被上訴人所取得之土地為五、一七六平方公尺，
      上訴人則取得四、三一一平方公尺。故兩造取得土地之總面積為九、四八七平
      方公尺（5176+ 4311=9487），平均為二等份為四、七四三‧五平方公尺（
      9487x1/2= 4743.5），而被上訴人應多分得五厘六分即五四三‧一五平方公尺
      ，故應分得五、二八六‧六五平方公尺（4743.5+5 43.15=5286.65），上訴人
      應分得之土地應為四、二○○‧三五（4743.5-543.15 =4200.35）平方公尺。
      但被上訴人僅取得五、一七六平方公尺，短少一一○‧六五平方公尺。從而，
      被上訴人主張其短少一一○‧六五平方公尺，依據兩造切結書之約定，請求上
      訴人給付為有理，應予准許，而短少之土地為一一○‧六五平方公尺，被上訴
      人僅請求一一○平方公尺自無不可。
    (四)另上訴人雖提出時效抗辯，惟被上訴人提出請求之依據為兩造在八十年八月十
      八日簽訂之切結書，被上訴人在九十一年十一月十四日起訴，時效並未超過十
      五年，上訴人提出時效抗辯，難謂有理。
    (五)被上訴人請求上訴人給付一一○平方公尺土地是否為選擇之債？選擇權歸屬何
      人？
      (1)按選擇之債，謂於數宗給付中，得選擇其一以為給付之債，選擇之債係預定
        數宗給付，於此範圍內，依選擇權之行使，或其他方法，特定其中一宗為給
        付之標的，在未經選擇前，因給付之標的未確定，債務人無從履行，債權人
        就該數宗給付中經選擇之一宗，有給付請求權。又依民法第二百零八條規定
        ：「於數宗給付中，得選定其一者，其選擇權屬於債務人，但法律另有規定
        或契約另有訂定者，不在此限」；次按選擇權未定有行使期間者，債權至清
        償期時，無選擇權之當事人，得定相當期限催告他方當事人行使其選擇權，
        如他方當事人不於所定期限內行使選擇權者，其選擇權移屬於為催告之當事
        人，民法第二百十條第二項，定有明文。
      (2)上訴人抗辯本件屬種類之債，並引最高法院七十八年度台上字第八九九號判
        決為據云云。查，前開最高法院七十八年度台上字第八九九號判決案例係指
        當事人約定給付二百坪之標的係在一宗土地內土地，僅有位置之擇定，無選
        擇何筆土地之問題，然本件兩造約定返還之土地，係由上訴人分產所得之數
        宗土地中給付一一○平方公尺土地給被上訴人，標的並未特定，必須選定其
        一，參照上開說明，核屬民法第二百零八條之選擇之債，上訴人前開所辯並
        不可採。
      (3)依據兩造所簽署之切結書，選擇權本屬上訴人所有。惟被上訴人主張其於九
        十一年八月二十九日請求上訴人依據兩造約定之切結書履行，並於九十一年
        十月二十二日請求上訴人行使選擇權，但上訴人均未有回應，有存證信函二
        紙在卷為證（原審卷十八頁至第二四頁），依據法律規定，被上訴人已定期
        催告上訴人行使選擇權，但上訴人並未行使，因此選擇權移屬於催告之當事
        人即被上訴人。被上訴人選擇系爭第二三八號土地如原判決附圖甲所示Ａ部
        分，請求上訴人分割移轉該部分土地予被上訴人為有理由。
      (4)上訴人另抗辯被上訴人請求分割之系爭二三八地號土地位置，乃上訴人所建
        新竹市○○○街二二巷二一弄三一號房屋之基地法定空地及防火巷位置，被
        上訴人之請求乃權利濫用云云。查，依據上訴人所提出上開房屋之使用執照
        記載其建築面積為七二‧八六平方公尺（本院卷第七八頁），法定空地面積
        為四八‧五七平方公尺（見本院卷第七九頁），而系爭二三八地號土地面積
        為三三七平方公尺（本院卷第一○四頁），扣除前開建築面積及法定空地面
        積，尚有二一五‧五七平方公尺之土地，被上訴人僅請求上訴人分割一一○
        平方公尺，並未妨礙上訴人法定空地及防火巷之設置。況且被上訴人選擇系
        爭第二三八地號前端三角形之地帶，上訴人剩餘之該筆土地即成方正之土地
        ，有複丈成果圖在卷可參（原審卷第三五一頁）。就該筆土地言，亦係上訴
        人損害最少之處所，上訴人前開所辯，亦無理由。
五、綜上所述，本件被上訴人主張為可採，上訴人所辯均為無可取。從而，被上訴人
    本於兩造於八十年八月十八日所簽立之切結書，請求上訴人應將坐落系爭第二三
    八地號土地，分割出如原判決附圖甲案所示Ａ部分，面積一一○平方公尺後，將
    該土地所有權移轉登記予被上訴人，並將該土地交付予被上訴人，為有理由，應
    予准許。是則原審命上訴人為給付，於法並無不合。上訴意旨指摘原判決不當，
    求予廢棄改判，為無理由，應予駁回其上訴。
六、本件事證已臻明確，兩造其餘攻擊防禦方法，經審酌後，或與本件無涉，或與判
    決結果不生影響，毋庸一一論列。
七、據上論結，本件上訴為無理由，依民事訴訟法第四百四十九條第一項、第七十八
    條，判決如主文。
中　　　華　　　民　　　國　　九十三　　年　　　六　　　月　　二十三　　日
                              民事第三庭
                                  審判長法  官  吳  謙  仁
                                        法  官  連  正  義
                                        法  官  蘇  瑞  華
正本係照原本作成。
如不服本判決，應於收受送達後二十日內向本院提出上訴書狀，其未表明上訴理由者
，應於提出上訴後二十日內向本院補提理由書狀（均須按他造當事人之人數附繕本）
上訴時應提出委任律師或具有律師資格之人之委任狀；委任有律師資格者，另應附具
律師資格證書及釋明委任人與受任人有民事訴訟法第四百六十六條之一第一項但書或
第二項（詳附註）所定關係之釋明文書影本。
中　　　華　　　民　　　國　　九十三　　年　　　六　　　月　　二十四　　日
　　　　　　　　　　　　　　　　　　　　書記官  賴  以  真
附註：
民事訴訟法第四百六十六條之一（第一項、第二項）：
對於第二審判決上訴，上訴人應委任律師為訴訟代理人。但上訴人或其他法定代理人
具有律師資格者，不在此限。
上訴人之配偶、三親等內之血親、二親等內之姻親，或上訴人為法人、中央或地方機
關時，其所屬專任人員具有律師資格並經法院認為適當者，亦得為第三審訴訟代理人
。
